臺灣臺中地方法院民事判決　九十四年度訴字第六七一號
　　原　　　告　　第一商業銀行股份有限公司
　　法定代理人　　趙元旗
　　訴訟代理人　　羅豐胤律師
　　複　代理人　　洪明儒律師
　　被　　　告　　有限責任台中市第二信用合作社
　　法定代理人　　甲○○
　　訴訟代理人　　丁○○
　　被　　　告　　乙○○
　　訴訟代理人　　歐東洋律師
　　被　　　告　　丙○○○○○.
右當事人間請求分配表異議之訴事件，於民國九十四年五月十九日言詞辯論終結，本
院判決如下：
    主      文
原告之訴駁回。
訴訟費用由原告負擔。
    事實及理由
一、程序事項之說明：
  （一）法定代理人之代理權消滅者，訴訟程序在有法定代理人承受其訴訟以前當然
        停止。又聲明承受訴訟，應提出書狀於受訴法院，由法院送達於他造。民事
        訴訟法第一百七十條、第一百七十六條分別定有明文。本件原告之法定代理
        人已由戊○○變更為趙元旗，有原告銀行董事會民國九十四年四月十二日董
        會字第○○○○八號函可證。原告於九十四年五月十九日以趙元旗為法定代
        理人具狀聲明承受訴訟，並經本院將該書狀當庭送達於被告有限責任台中市
        第二信用合作社（下稱台中二信）、乙○○及郵務送達被告莊登富（即莊景
        文），是本件承受訴訟合於上開法律規定之程序。
  （二）被告莊登富（即莊景文）未於言詞辯論期日到場，核無民事訴訟法第三百八
        十六條各款所列情形，應依原告之聲請，由其一造辯論而為判決。
二、兩造之主張：
  （一）原告起訴主張：原告於九十三年十一月二十四日就被告莊登富（即莊景文）
        所有如附表編號１至所示土地聲請假扣押執行，經臺灣臺中地方法院併入
        九十三年度執字第四九五○一號強制執行事件辦理。嗣如附表編號１至所
        示執行標的物於九十四年一月四日以二千五百八十萬元拍定，臺灣臺中地方
        法院執行處於九十四年二月十三日製作如附件所示之分配表，定於同年二月
        二十五日分配。查被告台中二信、乙○○僅為如附表編號１至所示土地之
        抵押權人，抵押權效力不及於如附表編號所示執行標的物，其二人就此部
        分之拍賣價金自無優先受償之權利；且被告乙○○並未提出執行名義參與分
        配，就如附表編號所示執行標的物之拍賣價金，亦無分配受償之餘地。惟
        系爭分配表將如附表編號所示執行標的物之拍賣價金列為被告台中二信、
        乙○○優先受償分配，並非合法。原告業於法定期間就上開分配表聲明異議
        ，被告等未同意變更，爰提起本件分配表異議之訴，請求更正上開分配表等
        語。並聲明：(一)臺灣臺中地方法院九十三年度執字第四九五○一號強制執行
        事件，就債務人即被告莊登富（即莊景文）所有如附表編號所示執行標的
        物之拍賣價金，不准被告台中二信列為優先債權受償分配。(二)如附表編號
        所示執行標的物之拍賣價金，不准被告乙○○列入分配。（亦即臺灣臺中地
        方法院九十三年度執字第四九五○一號強制執行事件，被告台中二信所受分
        配二千三百十五萬八千三百元，應更正為二千二百九十四萬四千三百七十二
        元；被告乙○○所受分配二百三十八萬四千七百元，應更正為○元；原告所
        受分配二十五萬七千元，應更正為二百八十四萬七千七百四十七元）。
  （二）被告台中二信、乙○○則以：不動產之出產物，尚未分離者，為該不動產之
        部分，如附表編號所示執行標的物，既為如附表編號１至所示土地之地
        上作物，當為該十二筆土地之抵押權效力所及，被告等自有優先受償之權利
        等語，資為抗辯。並聲明：原告之訴駁回。
  （三）被告莊登富（即莊景文）未於言詞辯論期日到場，亦未提出準備書狀作何聲
        明或陳述。
三、下列事實為兩造所不爭執，並經本院調取九十三年度執字第四九五○一號拍賣抵
    押物強制執行事件卷宗查明無誤，自堪信為真實，本院採為判決之基礎。
  （一）被告台中二信係本院九十三年度執字第四九五○一號強制執行事件之執行債
        權人，被告莊登富（即莊景文）則為執行債務人。
  （二）上開執行事件之執行標的物：如附表編號１至所示土地及該等土地上如同
        表編號所示之作物。
  （三）被告台中二信係如附表編號１至所示土地之第一順位抵押權人，權利價值
        為本金最高限額二千三百萬元。被告乙○○則為第二順位抵押權人，權利價
        值為一千萬元。
  （四）被告乙○○於九十三年十二月三十日提出他項權利證明書、抵押權設定契約
        書，聲明參與分配。
  （五）原告於九十三年十一月二十四日就如附表編號１至所示土地聲請假扣押執
        行，經本院併入上開強制執行事件辦理。
  （六）如附表編號１至所示執行標的物於九十四年一月四日以二千五百八十萬元
        拍定。
  （七）本院執行處於九十四年二月十三日製作如件所示之分配表，定於同年二月二
        十五日分配。
  （八）原告於九十四年二月十七日就如附件所示之分配表聲明異議，嗣於九十四年
        三月四日收受本院通知可於十日內提起分配表異議之訴，原告於九十四年三
        月十四日提起本件訴訟。
四、本件訴訟之爭點：
  （一）如附表編號所示地上作物是否為同表編號１至所示土地抵押權效力所及
        標的物之範圍？
  （二）被告乙○○無執行名義參與分配，可否就如附表編號所示地上作物拍賣所
        得之價金優先受償？
五、得心證之理由：
  （一）異議未終結者，為異議之債權人或債務人，得向執行法院對為反對陳述之債
        權人或債務人提起分配表異議之訴。聲明異議人未於分配期日起十日內向執
        行法院為前二項起訴之證明者，視為撤回其異議之聲明。前項期間，於第四
        十條之一有反對陳述之情形，自聲明異議人受通知之日起算。強制執行法第
        四十一條第一項前段、第三項前段、第四項分別定有明文。本件原告就本院
        執行處於九十四年二月十三日製作如件所示分配表，於同年二月二十五日分
        配期日前之九十四年二月十七日聲明異議，本院執行處認原告之異議並非正
        當，且未經其他債權人及債務人同意變更，通知原告於十日內就異議之事項
        提起訴訟，而原告係於九十四年三月四日收受該通知等情，業經本院調取九
        十三年度執字第四九五○一號強制執行事件卷宗查明無誤，是依上開法律之
        規定，原告於九十四年三月十四日提起本件分配表異議之訴，自屬合法。
  （二）稱不動產者，謂土地及其定著物。不動產之出產物，尚未分離者，為該不動
        產之部分。民法第六十六條定有明文。又抵押權之效力，及於抵押物扣押後
        由抵押物分離之天然孳息。民法第八百六十三條亦有明文。所謂天然孳息，
        依民法第六十九條第一項規定，係指果實、動物之產物及其他依物之用法所
        收穫之出產物。此就抵押之土地而言，天然孳息當指果實及其他出產物。是
        抵押土地經扣押後始分離之天然孳息，仍為該土地抵押權之效力所及，則尚
        未分離之出產物，既屬該抵押不動產之部分，理所當然，亦為抵押土地之抵
        押權效力所及。本件如附表編號所示地上作物，係同表編號１至所示土
        地上所種植之荔枝樹，有查封筆錄附於本院九十三年度執字第四九五○一號
        強制執行事件卷宗可證，依上開法律規定及說明，該等荔枝樹自係如附表編
        號１至所示土地之出產物，既尚未分離，即屬土地之部分；又該等土地既
        設定本金最高限額二千三百萬元之第一順位抵押權予被告台中二信、一千萬
        元之第二順位抵押權予被告乙○○，則如附表編號所示地上作物自屬該二
        抵押權效力所及標的物之範圍。
  （三）稱抵押權者，謂對於債務人或第三人不移轉占有而供擔保之不動產，得就其
        賣得價金受清償之權。抵押物賣得之價金，按各抵押權人之次序分配之，其
        次序同者，平均分配之。民法第八百六十條、第八百七十四條定有明文。本
        件被告台中二信、乙○○既為如附表編號１至所示土地之抵押權人，同表
        編號所示地上作物，為該二筆抵押權效力所及，則依上開法律規定，被告
        台中二信、乙○○就如附表編號所示地上作物之賣得價金，在其抵押權各
        自擔保之債權範圍內（被告台中二信共計受分配二千三百十五萬八千三百元
        ，其中十五萬八千三百元係執行費，其受清償之債權額係二千三百萬元，即
        為抵押權設定之金額），自得依序較其他一般債權人優先受分配。原告主張
        如附表編號所示執行標的物非土地抵押權效力所及，被告台中二信、乙○
        ○就此部分之拍賣價金無優先受償之權利，即無可採。至原告所舉最高法院
        五十七年度台抗字第三七三號裁定，係就拍賣抵押物裁定是否應將瓊麻、竹
        木等地上作物併列為拍賣之標的為論述（按該等地上作物既尚未與土地分離
        ，仍屬土地之部分，並非獨立之物，況若於抵押物扣押前即已分離，亦不屬
        抵押權效力所及，故拍賣抵押物裁定自不得將之併列為拍賣之標的，至執行
        時得否將之查封拍賣，乃屬另一執行問題），與該等作物是否為抵押權效力
        所及標的物之範圍無涉，自不影響本院之判斷，況該裁定並非判例，亦無拘
        束本院之效力。
  （四）八十五年十月九日修正公布之強制執行法固刪除原第三十四條第二項無執行
        名義人參與分配之規定，亦即以立法之方式，不許無執行名義之債權人參與
        分配。惟同時增訂同條第二項、第三項：「依法對於執行標的物有擔保物權
        或優先受償權之債權人，不問其債權已否屆清償期，應提出其權利證明文件
        ，聲明參與分配。」「執行法院知有前項債權人者，應通知之。知有債權人
        而不知其住居所或知有前項債權而不知孰為債權人者，應依其他適當方法通
        知或公告之。經通知或公告仍不聲明參與分配者，執行法院僅就已知之債權
        及其金額列入分配。其應徵收之執行費，於執行所得金額扣繳之。」，其立
        法理由為：「對於執行標的物有擔保物權或優先受償權之債權人，其債權恆
        屬真實，自不能與無執行名義之普通債權人同視，其參與分配之權利，仍應
        維持」「依第五十條之一、第八十條之一及第九十八條第三項所採賸餘主義
        及塗銷主義之精神，普通債權人就附有優先受償權負擔之標的物聲請強制執
        行時，如執行所得金額清償有優先受償債權之債權後，無賸餘之可能者，其
        結果，對普通債權人既無得受清償之實益，其強制執行之聲請，不應准許。
        反之，如有賸餘之可能，普通債權人即有受償之實益，其強制執行即應准許
        。且優先受償者就執行金額既獲優先受償，則執行之結果，對其亦屬有益無
        害，自不許任意以不參與分配，抵制普通債權人之強制執行。爰於本條第二
        、三項明定優先受償權人應聲明參與分配，其不為此聲明者，執行法院應依
        職權將之列入分配，期能貫徹賸餘主義及塗銷主義之精神，並兼顧普通債權
        人之權益。」。由此可知，對於執行標的物有擔保物權之債權人，縱無執行
        名義，亦得聲明參與分配，其不為此聲明者，執行法院亦應依職權將之列入
        分配。本件被告乙○○係如附表編號１至所示土地之抵押權人，同表編號
        所示地上作物為抵押權效力所及，則其就如附表編號所示地上作物拍賣
        所得之價金優先受償，自無不合。原告主張被告乙○○並未提出執行名義參
        與分配，就如附表編號所示執行標的物之拍賣價金，無分配受償之餘地，
        亦非可採。
  （五）綜上所述，原告主張如附表編號所示地上作物非為同表編號１至所示土
        地抵押權效力所及標的物之範圍，且被告乙○○無執行名義參與分配，不得
        就如附表編號所示地上作物拍賣所得之價金優先受償，既均不可採信，且
        本院九十三年度執字第四九五○一號強制執行事件於九十四年二月十三日製
        作之分配表，將如附表編號所示執行標的物之拍賣價金列為被告台中二信
        、乙○○優先受償分配，並無違法。是原告提起本件分配表異議之訴，請求
        更正分配表如聲明所示，即無理由，應予駁回。
六、結論：原告之訴為無理由，依民事訴訟法第三百八十五條第一項前段、第七十八
          條，判決如主文。
中　　　華　　　民　　　國　　九十四　　年　　　六　　　月　　　七　　　日
                                      臺灣臺中地方法院民事第四庭
~B法　官　張恩賜
右為正本係照原本作成。
如對本判決上訴，須於判決送達後二十日內向本院提出上訴狀（須附繕本）。
中　　　華　　　民　　　國　　九十四　　年　　　六　　　月　　　七　　　日
~B書記官　陳麗卿
